最高法院刑事判決　　　　　　　　　　　　　　　九十一年度台上字第六七六０號
　　上訴人　台灣高等法院檢察署檢察官
　　被　告　甲○○
右上訴人因被告偽造文書等罪案件，不服台灣高等法院中華民國八十九年六月九日第
二審判決（八十九年度上訴字第一０六九號，起訴案號：台灣板橋地方法院檢察署八
十八年度偵字第一三四０九號），提起上訴，本院判決如左：
    主  文
上訴駁回。
    理  由
按刑事訴訟法第三百七十七條規定，上訴於第三審法院，非以判決違背法令為理由，
不得為之，是提起第三審上訴，應以原判決違背法令為理由，係屬法定要件，如果上
訴理由並未指摘原判決有何違法，自應認其上訴為違背法律上之程式，予以駁回。本
件檢察官雖以刑法第三百三十九條第一項之罪起訴，但第一審審理結果，依牽連關係
從一重適用刑法第二百十六條、第二百十條之規定，論處被告甲○○共同行使偽造私
文書罪刑，被告上訴後，檢察官在第二審審理時，亦就該罪名為主張且起訴書亦記載
被告冒標會款情事。則被告部分雖經原審判決無罪，檢察官仍得就偽造私文書部分提
起本件上訴，合先敘明。本件原判決以公訴意旨以被告與林王春桃（經原審判決確定
）為夫妻關係，於民國八十六年十月十五日，在台北縣三重市○○路○段七巷十三號
住處，由林王春桃以其名義任互助會會首，召集每人每月每會三萬元、連會首共三十
五人，每月十五日，在被告住處開標。詎林王春桃與被告共同基於意圖為自己不法所
有之概括犯意，連續向到場會員偽稱係他人以電話寄標，僅以口頭宣稱何人標金最高
，而冒用陳清海、賴月鳳、洪寶川等會員之名義得標，取得其他互助會會員之會款。
嗣於八十八年三月倒會並逃匿無蹤後，活會會員始發現互助會尚有十六個會期，竟有
二十五個未得標之活會會員，始查知受騙，因認為被告甲○○涉犯刑法第三百三十九
條第一項之詐欺罪嫌。經審理結果，以被告雖為林王春桃之夫，然並未主持互助會，
已據林王春桃供明，亦無證據足以證明被告甲○○有主持互助會之情事，是被告未主
持互助會應可認定。就冒標部分，林王春桃已陳明係伊個人所為，究不能以被告與林
王春桃係夫妻，關係密切，且為同屋共居，林王春桃冒標之會款甚鉅，即認定其與林
王春桃就冒標一事，有犯意聯絡與行為分擔。且由證人之證言觀之，開標現場，被告
有在場一、二次，會員將會款送至被告二人住處時，被告有收過會款，且被告有時會
向會員說得標金額為多少屬實，惟被告與林王春桃係夫妻，共處一室，其配偶開標時
，偶而一、二次在場，與常情並不相違，再被告於配偶不在時，偶有代為收受會款，
以及會員詢問標金時，據實以告，此乃人之常情，究不能以此即認定被告有參與本件
冒標會款行為。此外，亦查無其他積極證據足認被告確有檢察官所指之犯行，因而撤
銷第一審關於此部分之判決，另以被告犯罪不能證明，諭知被告無罪，已敘明其理由
。從形式上觀察，並無何違法情形存在。檢察官上訴意旨略以：證人何陳網、吳進來
、巫天賜、邱秀賢、賴月鳳、洪菜霞、盧勝智等人均證稱：互助會是林王春桃與被告
共同招集等語，則被告既有共同招集互助會，必有參與處理互助會之事務，原判決對
此不利於被告之證據，未敘明不採取之理由，有判決不備理由之違法。又被告共同招
集互助會，互助會開標時在場，亦收過會款，有時亦告知會員得標金額，且會員洪寶
川支付會款所簽發之支票，係存入被告三重農會之帳號，有匯款回條影本可按，足見
被告與林王春桃有犯意聯絡及行為分擔，原判決未察，遽為被告無罪之諭知，自屬違
法等語。惟查檢察官所指前揭證人何陳網等人之證言，並提出洪寶川之會款匯入被告
農會帳戶及匯款回條影本等證據資料，與認定被告是否與林王春桃共犯偽造私文書之
犯行無關。檢察官上訴意旨並未就原判決諭知被告無行使偽造私文書罪嫌部分，究竟
有如何不適用法則或適用不當為具體之指摘，自非適法之第三審上訴理由，其就偽造
私文書部分之上訴違背法律上之程式，應予駁回。又刑事訴訟法第三百七十六條所列
各罪之案件，經第二審判決者，不得上訴於第三審法院，法有明文。本件被告涉犯詐
欺案件，檢察官係依刑法第三百三十九條第一項起訴，核屬刑事訴訟法第三百七十六
條第四款之案件，依首開說明，既經第二審判決，自不得上訴於第三審法院，則第一
審判決認為牽連犯關係之重罪偽造私文書部分既因上訴不合法，則輕罪部分之詐欺部
分亦不得上訴於第三審法院，檢察官竟復提起上訴，顯為法所不許，應併予駁回。
據上論結，應依刑事訴訟法第三百九十五條前段，判決如主文。
中      華      民      國    九十一    年     十一     月    二十八    日
                              最高法院刑事第六庭
                                  審判長法官  吳  雄  銘
                                        法官  池  啟  明
                                        法官  石  木  欽
                                        法官  郭  毓  洲
                                        法官  吳  三  龍
      右正本證明與原本無異
                                              書  記  官
中      華      民      國    九十一    年     十二     月      二      日
